【裁判字號】    97,上訴,1051
【裁判日期】    970509
【裁判案由】    違反商業會計法等
【裁判全文】
台灣高等法院刑事判決                97年度上訴字第1051號
上  訴  人  台灣台北地方法院檢察署檢察官
被      告  甲○○
上列上訴人因被告違反商業會計法等案件，不服台灣台北地方法
院九十六年度訴字第一五八０號，中華民國九十六年十二月三十
一日第一審判決（起訴案號：台灣台北地方法院檢察署九十六年
度偵緝字第二一四五、二二二八號），提起上訴，本院判決如下
：
    主  文
原判決撤銷。
甲○○連續商業負責人明知為不實事項而填製會計憑證，處有期
徒刑伍月，如易科罰金，以銀元佰元即新台幣玖佰元折算壹日
。緩刑年，並應向公庫支付新台幣伍萬元。
    事  實
本院認定之犯罪事實與原判決（如附件）事實欄之記載相同，茲
引用之｛原判決第二頁第十三、十四行事實二末段記載「借以短
漏彼等該年度應納『營利事業所得稅』額高達新台幣（下同）『
二百五十七萬九千零八十二元』」，應更正為「借以短漏彼等該
年度應納『營業稅』額高達『二百五十八萬二千一百七十七元』
」｝。
    理  由
一、引用原判決（如附件）理由欄貳、一、二(一)、二(二)及肆所
    記載之證據及理由。
二、原審依行為時即修正前刑法所定連續犯及牽連犯之例，從一
    重論被告甲○○連續商業負責人以不正當方法致使財務報表
    發生不實之結果罪，量處其有期徒刑五月，並諭知易科罰金
    之折算標準，併宣告緩刑二年，及命其應向公庫支付三萬元
    ，固非無見。
三、然按：
  (一)原判決主文諭知被告連續商業負責人以不正當方法致使財
    務報表發生不實之結果罪，理由欄卻記載被告應論以連續明
    知為不實事項而填製會計憑證罪；主文諭知被告應向公庫
    支付三萬元，理由欄卻記載被告應向公庫支付五萬元（見原
    判決第十三、十五頁），均有主文與理由矛盾之違誤。
  (二)被告就原判決事實三部分，在旌全公司九十二年度「營利事
    業所得結算申報書」為不實之登載，持向稅捐稽徵機關申報
    旌全公司九十二年度營利事業所得稅，核係履行旌全公司納
    稅之義務，該申報書並非被告業務上之文書，原判決論被告
    該部分尚犯刑法第二百十六條、第二百十五條之行使業務上
    登載不實文書罪，並以該部分與事實三之以不正當方法致使
    財務報表發生不實之結果間有方法結果之牽連關係，亦非適
    法（查該部分並未據檢察官提起公訴）。
  (三)檢察官上訴意旨指原判決為緩刑之宣告不當部分雖非可採（
    詳如後述），惟其執原判決有上開(一)理由矛盾之情事，指
    摘原判決不當，則非全無理由。是原判決既有上開可議之處
    ，應由本院將原判決予以撤銷改判。
四、查被告為旌全公司之負責人，為公司法第八條第一項之公司
    負責人，亦為商業會計法第四條之商業負責人。
  (一)被告提供無實際交易行為而填製之旌全公司統一發票（會計
    憑證）予如原判決附表（原判決第十七頁所書「附表一  優
    碩公司開出之不實統一發票」應更正為「附表  旌全公司開
    出之不實統一發票」）所示十七家公司資為進項憑證，幫助
    該十七家公司逃漏營業稅，核此部分所為，係犯行為時稅捐
    稽徵法第四十三條第一項之幫助逃漏稅捐罪、行為時商業會
    計法第七十一條第一款之以明知為不實之事項而填製會計憑
    證罪。被告先後多次填製不實會計憑證、幫助納稅義務人逃
    漏稅捐等犯行，均各時間緊接，方法相同，且各觸犯構成要
    件相同之罪名，顯皆係基於概括犯意反覆為之，均為連續犯
    ，應依行為時刑法第五十六條之規定，各以一罪論，並均加
    重其刑。被告所犯上開二罪間，有方法結果之牽連關係，應
    依行為時刑法第五十五條之規定，從一重之連續明知不實事
    項而填製會計憑證罪處斷。
  (二)又被告明知乙○○未實際任職於旌全公司，而虛偽填製不實
    之扣繳憑單，並據以填製不實之財務報表（損益表、資產負
    債表），連同旌全公司九十二年度「營利事業所得結算申報
    書」向稅捐稽徵機關報稅，核其此部分所為，係犯行為時刑
    法第二百十六條、第二百十五條業務上登載不實文書罪、行
    為時商業會計法第七十一條第五款之利用不正當方法致使財
    務報表發生不實之結果罪。其利用不知情之成年會計記帳業
    人員填製不實扣繳憑單，並據以計算旌全公司之損益，填製
    在旌全公司之損益表、資產負債表等財務報表內，使發生不
    實之結果，並持以行使，為間接正犯。被告於業務上文書登
    載不實後復持之行使，其業務上登載不實文書之低度行為，
    為行使該文書之高度行為所吸收，不另論罪。被告所犯上開
    二罪間，有方法結果之牽連關係，依行為時刑法第五十五條
    規定，從一重論以利用不正當方法致使財務報表發生不實罪
    處斷。被告利用不知情會計記帳人員填製不實扣繳憑單，進
    而使旌全公司之九十二年度損益表、資產負債表發生不實之
    結果部分，雖未具檢察官提起公訴，然此部分與已起訴之行
    使業務登載不實文書罪部分具有牽連犯之裁判上一罪關係，
    本院自得併予審理。
  (三)被告上開(一)明知為不實事項而填製會計憑證行為，與(二)利用
    不正當方法致使財務報表發生不實犯行，時間緊接，手法相
    若，而犯基本犯罪構成要件相同之罪名，顯係基於概括犯意
    反覆實施，應依行為時刑法第五十六條關於連續犯之規定，
    從一重論以連續明知為不實事項而填製會計憑證一罪，並加
    重其刑。
五、爰審酌被告以虛開統一發票之不正方法幫助他人逃漏稅捐，
    造成他人逃漏高額稅捐，又將未任職之乙○○虛列薪資，非
    但使旌全公司之財務報表發生不實結果，並使無辜之人負擔
    額外稅捐，影響國家財政收入及賦稅制度之公平性，紊亂稅
    捐稽徵體制，其犯罪情節非輕；惟被告事後已深表悔意，坦
    承犯行，且積極與稅捐稽徵機關協商，並已獲取乙○○之宥
    恕，有和解協議書在卷足憑等犯罪之動機、目的、手段、所
    生危害及犯後態度等一切情狀，量處如主文所示之刑。按被
    告行為後，刑法第四十一條第一項前段關於易科罰金之折算
    規定已修正，依行為時刑法第四十一條第一項前段規定：「
    犯最重本刑為五年以下有期徒刑以下之刑之罪，而受六個月
    以下有期徒刑或拘役之宣告，因身體、教育、職業、家庭之
    關係或其他正當事由，執行顯有困難者，得以一元以上三元
    以下折算一日，易科罰金」暨行為時之罰金罰鍰提高標準條
    例第二條「依刑法第四十一條易科罰金者，均就其原定數額
    提高為一百倍折算一日；法律所定罰金數額未依本條例提高
    倍數，或其處罰法條無罰金刑之規定者，亦同」之規定，易
    科罰金之折算標準最高為銀元三百元，最低為銀元一百元，
    換算為新台幣後，最高為新台幣九百元，最低為新台幣三百
    元折算一日。而修正後之刑法第四十一條第一項前段規定「
    犯最重本刑為五年以下有期徒刑以下之刑之罪，而受六個月
    以下有期徒刑或拘役之宣告者，得以新台幣一千元、二千元
    或三千元折算一日，易科罰金。」，比較修正前、後刑法關
    於易科罰金折算標準之規定，應以被告行為時之刑法第四十
    一條第一項前段對被告有利，是併依該項規定諭知易科罰金
    之折算標準。
六、被告犯罪時間雖係於民國九十六年四月二十四日以前，然因
    被告前經台灣台北地方法院檢察署於九十五年七月二十日發
    布通緝，並於九十六年八月三十一日始被警緝獲歸案，此有
    台灣台北地方法院檢察署九十五年七月二十日本檢大麗緝字
    第三一０八號通緝書稿、台北市政府警察局信義分局通緝案
    件移送書各一份在卷可憑。是被告於中華民國九十六年罪犯
    減刑條例施行前經通緝，且於該條例施行後之九十六年八月
    三十一日經警緝獲到案，不得依該條例減刑，併予敘明。
七、末查，被告前雖於七十六年間因妨害家庭案件，經台灣士林
    地方法院判處有期徒刑六月確定，於同年六月十六日易科罰
    金執行完畢，然除此之外並未再有因故意犯罪而曾受有期徒
    刑以上刑之宣告，有本院被告前案紀錄表一份存卷可考。而
    按行為時刑法第七十四條原規定：「受二年以下有期徒刑、
    拘役或罰金之宣告，而有左（下）列情形之一，認為以暫不
    執行為適當者，得宣告二年以上五年以下之緩刑，其期間自
    裁判確定之日起算：一、未曾受有期徒刑以上刑之宣告者。
    二、前受有期徒刑以上刑之宣告，執行完畢或赦免後，五年
    以內未曾受有期徒刑以上刑之宣告者」；修正後刑法第七十
    四條第一項就有關緩刑宣告之要件，改為「未曾因故意犯罪
    受有期徒刑以上刑之宣告者」、「前因故意犯罪受有期徒刑
    以上刑之宣告，執行完畢或赦免後，五年以內未曾因故意犯
    罪受有期徒刑以上刑之宣告者」，亦即將影響緩刑宣告之前
    案，限縮以故意犯罪為限，且增列第二、三、四項關於酌命
    犯罪行為人應遵守之事項，所命之事項應附記於判決書內，
    其中金錢給付並得為民事強制執行名義，同法條第五項則增
    訂緩刑之效力不及於從刑及保安處分之宣告。然此非行為可
    罰性之法律規範變更問題，事關執行事項，則行為人是否合
    於緩刑要件，宣告緩刑是否適當，自應適用裁判時法（最高
    法院九十五年五月二十三日刑事庭第八次會議決議參照），
    故應適用修正後刑法第七十四條之規定為緩刑宣告之審酌。
    檢察官上訴意旨雖指稱依被告犯罪情節不宜為緩刑之宣告等
    詞，然查緩刑之目的原在鼓勵已因犯罪而受刑之宣告者日後
    得改善行為，期其不再犯。本院審酌被告於本次犯後，於偵
    審程序間，已一再表達悔悟之意，且積極謀求補救之道，因
    認其經此教訓，應當知所惕勉而無再犯之虞，爰仍依修正後
    刑法第七十四條第一項第一款規定，併予宣告緩刑三年，另
    依同法第七十四條第二項第四款規定，命被告應向公庫支付
    五萬元，以啟自新。
據上論斷，應依刑事訴訟法第三百六十九條第一項前段、第三百
七十三條、第三百六十四條、第二百九十九條第一項前段，行為
時商業會計法第七十一條第一款、第五款，行為時稅捐稽徵法第
四十三條第一項，刑法第十一條前段、第二條第一項前段、第七
十四條第一項第一款、第二項第四款，行為時（即修正前）刑法
第五十六條、第二百十六條、第二百十五條、第五十五條、第四
十一條第一項前段，修正前罰金罰鍰提高標準條例第二條，現行
法規所定貨幣單位折算新台幣條例第二條，判決如主文。
本案經檢察官黃全祿到庭執行職務。
中    華    民    國    97    年    5     月    9     日
                  刑事第二十庭審判長法  官  楊貴雄
                                    法  官  鄧振球
                                    法  官  林立華
以上正本證明與原本無異。
如不服本判決，應於收受送達後十日內向本院提出上訴書狀，其
未敘述上訴之理由者並得於提起上訴後十日內向本院補提理由書
（均須按他造當事人之人數附繕本）。
                                    書記官  廖月女
中    華    民    國    97    年    5     月    9     日
附錄：本案論罪科刑法條全文
行為時（即95年5月24日修正前）商業會計法第71條第1、5款
商業負責人、主辦及經辦會計人員或依法受託代他人處理會計事
務之人員有下列情事之一者，處5年以下有期徒刑、拘役或科或
併科新台幣15萬元以下罰金：
一、以明知為不實之事項，而填製會計憑證或記入帳冊。
五、其他利用不正當方法，致使會計事項或財務報表發生不實之
    結果。
行為時稅捐稽徵法第43條第1項
教唆或幫助犯第41條或第42條之罪者，處3 年以下有期徒刑、拘
役或科新台幣6萬元以下罰金。
行為時（即修正前）刑法第215條
從事業務之人，明知為不實之事項，而登載於其業務上作成之文
書，足以生損害於公眾或他人者，處3年以下有期徒刑、拘役或5
百元以下罰金。
行為時（即修正前）刑法第216條
行使第二百十條至第二百十五條之文書者，依偽造、變造文書或
登載不實事項或使登載不實事項之規定處斷。


司法院資訊處製作；財團法人民間司法改革基金會備份。
